臺灣高等法院民事判決　　　　　　　　95年度保險上字第35號
上　訴　人
即被上訴人　皇翔建設股份有限公司
法定代理人　丙○○
上　訴　人
即被上訴人　北昌營造股份有限公司
法定 代理人 乙○○
上列2人共同
訴訟 代理人 周仕傑律師
被上訴人
即上訴人　　新光產物保險股份有限公司
　　　　　　　　　　　設台北市中山區○○○路○段13號11樓
法定代理人　甲○○　　住同上
訴訟代理人　陳彥希律師
　　　　　　董浩雲律師
上列當事人間給付保險金事件，兩造對於中華民國95年5月29日
臺灣臺北地方法院94年度保險字第124號第一審判決各自提起上
訴，本院於96年5月15日言詞辯論終結，判決如下：
    主  文
兩造上訴均駁回。
第二審訴訟費用由兩造各自負擔。
    事實及理由
一、上訴人即被上訴人皇翔建設股份有限公司、北昌營造股份有
    限公司（下稱皇翔、北昌公司）主張：
  （一）其等興建位在台北市○○區○○街「內湖新建工程（皇
        翔維也納）A棟13F/B2與B 棟9F/B2工程」（下稱系爭工
        程）建案，於民國92年6月間向被上訴人即上訴人新光
        產物保險股份有限公司（下稱新光產險公司）共同投保
        營造綜合保險及加保附加條款，保險期間自92年6月1日
        起至93年7月30日止，嗣合意延長至94年3月31日止。
  （二）93年8月間皇翔、北昌公司在系爭工程工地因施工不慎
        ，造成毗鄰如附表所示98戶房屋發生龜裂傾斜之情形，
        皇翔、北昌公司除採取相關必要之安全加強措施外，於
        93年12月19日起至94年3月間，陸續與毗鄰各房屋所有
        權人達成和解，合計賠付新台幣（下同）1861萬3939
        元（即修繕費用511萬3939元與傾斜扶正費用1350萬，
        0000000＋00000000＝00000000）。
  （三）依上開營造綜合保險之「附加條款：131加保第三人建
        築物龜裂、倒塌責任險附加條款」（下稱系爭131附加
        條款）第1條第1項約定，若因營建承保工程，致施工處
        所或其毗鄰地區之第三人建築龜裂或倒塌，依法應負賠
        償責任而受賠償請求時，新光產險公司應負保險理賠責
        任。本件如附表所示98戶房屋發生龜裂傾斜，自均屬於
        承保之保險事故範圍，所給付之修繕費用與傾斜扶正費
        用，當亦均屬於承保之修理費用範圍。又上開98戶房屋
        雖可區分為7棟獨立建築物，但仍應視為同一次事故，
        縱須扣減自負額，亦僅能扣減1次50萬元。故依兩造間
        營造綜合保險及系爭131附加條款之法律關係，求為命
        新光產險公司應給付皇翔、北昌公司1861萬3939元，及
        自起訴狀繕本送達翌日起加計法定遲延利息之判決。
二、被上訴人即上訴人新光產險公司主張：
  （一）系爭131附加條款第1條第1項已明定承保之保險事故範
        圍限於「龜裂、倒塌」，不包括「傾斜」在內，亦即只
        要房屋發生龜裂，不論是傾斜或其他原因所造成，均屬
        承保之範圍，但房屋發生傾斜而無發生龜裂，則非屬承
        保之範圍。易言之，房屋是否發生龜裂與傾斜無關，故
        如附表所示98戶房屋縱同時發生龜裂與傾斜，其只負理
        賠發生龜裂部分之責任。
  （二）系爭131附加條款第1條第2項已明定承保之理賠範圍限
        於「修理費用」，至於傾斜扶正費用屬於因房屋傾斜所
        生之費用，房屋傾斜既非屬承保之範圍，則傾斜扶正費
        用自亦非屬承保之理賠範圍。
  （三）南山公證有限公司（下稱南山公證公司）勘查現場後所
        核算之第二次修理費用，如不扣除自負額，則與皇翔、
        北昌公司委請之台灣省土木技師公會及台北市土木技師
        公會所核算之修理費用金額相近，符合論理經驗法則，
        較為可採。至於皇翔、北昌公司所主張之修理費用，遠
        超過南山公證公司及台灣省土木技師公會及台北市土木
        技師公會所核算之金額，並無確實可信之證據佐證，明
        顯誇大不實。
  （四）上開98戶房屋既可區分為7棟獨立建築物，參酌系爭131
        附加條款第3條約定，應視為7次事故，故應扣減自負額
        7次共350萬元等語。
三、原審判命新光產險公司應給付皇翔、北昌公司164萬8283元
    ，及自94年10月21日起至清償日止，按年息5%計算之利息，
    並就此原審原告勝訴部分，分別酌定金額為准免假執行之宣
    告，另駁回皇翔、北昌公司其餘之訴。皇翔、北昌公司就其
    敗訴部分聲明不服，提起一部上訴（未聲明不服之50萬元本
    息部分已告確定），於本院上訴及答辯聲明：原判決關於
    駁回皇翔、北昌公司後開第二項之訴及該部分假執行之聲請
    均廢棄。上開廢棄部分，新光產險公司應再給付皇翔、北
    昌公司1646萬5656元，及自94年10月21日起至清償日止，按
    年息5%計算之利息。願供擔保，請准宣告假執行。駁回
    新光產險公司之上訴。新光產險公司就原審敗訴部分亦聲明
    不服，提起上訴，於本院上訴及答辯聲明：原判決關於命
    新光產險公司給付164萬8283元本息部分廢棄。上開廢棄
    部分，皇翔、北昌公司在第一審之訴及假執行之聲請均駁回
    。駁回皇翔、北昌公司之上訴。
四、本件經依民事訴訟法第463條準用同法第270條之1第1項第3
    款規定，整理並協議簡化爭點及不爭執點後，兩造同意僅就
    言詞辯論時所陳述之事實及主張之法律關係為論斷。查兩造
    就：
  （一）皇翔、北昌公司為興建系爭工程建案，於92年6月間向
        新光產險公司共同投保營造綜合保險及加保附加條款（
        含131加保第三人建築物龜裂、倒塌責任險附加條款在
        內），保險期間自92年6月1日起至93年7月30日止，嗣
        合意延長至94年3月31日止。
  （二）93年8月間皇翔、北昌公司在系爭工程工地因施工不慎
        ，造成毗鄰如附表所示98戶房屋發生龜裂傾斜之情形，
        皇翔、北昌公司未通知新光產險公司參與情形下，即陸
        續與各房屋所有權人達成和解，並給付賠償金合計18
        61萬3939元。
    等情不爭執，並有營造綜合保險單、營造綜合保險附加條款
    、和解書、領款簽收單及支票、本院95年12月4日準備程序
    筆錄、台灣省土木技師公會及台北市土木技師公會之鑑定報
    告節本在卷可稽（見原審卷(一)第13至24頁、第25至58頁、第
    61至94頁、本院卷第112頁、原審卷(一)第130至140頁、第121
    至129頁），自堪信為真實。惟皇翔、北昌公司主張如附表
    所示98戶房屋傾斜部分，亦屬於保險事故範圍，其所給付之
    修繕費用與傾斜扶正費用，均屬於承保之修理費用，又上開
    98戶房屋雖可區分為7棟獨立建築物，但仍應視為同一次事
    故，只能扣減1次自負額50萬元等情，則為新光產險公司所
    否認，並主張其僅負龜裂之保險責任，且此為7次事故，理
    賠金額應扣減7次自負額，共350萬元等語。是以本件兩造爭
    執之重點厥為：
  （一）如附表所示98戶房屋發生龜裂與傾斜，是否均屬於系爭
        131附加條款之保險事故。
  （二）皇翔、北昌公司所給付之修繕費用與傾斜扶正費用，是
        否均屬於承保之修理費用範圍。
  （三）應扣減之自負額，究為1次事故50萬元或7次事故350萬
        元。
五、如附表所示98戶房屋發生龜裂與傾斜，是否均屬於系爭13 1
    附加條款之保險事故：
  （一）兩造不爭執之系爭131附加條款第1條第1項約定：「被
        保險人營建承保工程，因保險契約基本條款第2章第9條
        第(一)項所載原因，致施工處所或其毗鄰地區之第三人建
        築物龜裂或倒塌，依法應負賠償責任而受賠償請求時，
        除下列不保事項外，本公司依本條款之約定對被保險人
        負賠償責任」。故就契約文義而言，已明定保險事故限
        於施工處所，或其毗鄰地區之第三人建築物「龜裂」或
        「倒塌」之情形。此外該附加條款內，第2條第1項約定
        「龜裂」與「倒塌」之定義，第1條第2項、第3條第1項
        、第6條分別另約定「龜裂」與「倒塌」之賠償責任範
        圍、賠償責任最高金額與自負額、防止鄰近建築物之龜
        裂或倒塌，在在均僅就「龜裂」與「倒塌」而為規範。
        顯然契約文字業已表示當事人真意，無須別事探求，任
        意擴張曲解為建築物傾斜亦屬該附加條款之保險事故。
        且系爭131附加條款第1條第2項後段已就契約所謂「龜
        裂」定義為不論是否傾斜，係指建築物發生裂縫而未達
        倒塌程度者，觀其文義，係指建築物發生裂縫而未達倒
        塌之程度者，即屬龜裂，至於發生裂縫之同時，是否併
        發生傾斜，則非所問。其定義內涵僅視建築物有無「發
        生裂縫」，自不得反面推論傾斜亦屬於契約所認龜裂之
        範圍。
　（二）皇翔、北昌公司主張：傾斜與龜裂現象之發生為一體兩
        面，若建築物未發生傾斜，就不會有龜裂之現象，若不
        將傾斜之原因矯正，即無法真正的修補龜裂現象，故其
        所給付之修繕費用與傾斜扶正費用，二者均屬於承保之
        修理費用範圍等語。經查：
        龜裂與傾斜係屬不同現象，建築物發生龜裂之原因包
          括其本身構材乾縮、潛變、老化等內在及外力等產生
          自然損害（見原審卷(一)第137頁之台灣土木技師公會
          鑑定報告），故建築物發生龜裂之原因並非僅有傾斜
          一項。
        建築物發生龜裂現象，其修補裂縫之方式，在主要結
          構（樑、樓版、地坪及RC牆）之裂縫超過0.3mm，以
          灌注環氧數脂（EPOXY）及粉刷修復；結構裂縫0.3mm
          以下及非結構部分，以披土及粉刷油漆修復（見原審
          卷(一)第128頁之台北市土木技師公會鑑定報告及原審
          卷(一)第137頁之台灣土木技師公會鑑定報告），可見
          裂縫之修補方式，並非必須將傾斜扶正始能修補裂縫
          ，顯然皇翔、北昌公司主張必須將傾斜之原因矯正，
          始能真正修補龜裂現象一情不可採。
        又台灣省土木技師公會鑑定報告第10項鑑定結論第2
          點載明：「江南街114號傾斜率遠小於台北市建築物
          施工損壞鄰房『鑑定手冊』之最小規定1/200，故不
          估列非工程性賠償，江南街113、113-1、115、115-1
          號及117巷8弄2、2-1、4、4-1號部分屋角，經測量斜
          率大於最小規定1/200，取各棟最大傾斜率，估列非
          工程性賠償率」（見原審卷(一)第136頁）。上開台灣
          省土木技師公會鑑定報告所列之損壞修復費用，係依
          各該項目評估判斷是否進行裂縫修復作業，此有鑑定
          手冊附卷可查（見原審卷(二)第9至30頁），可見台灣
          省土木技師公會所列之「損壞修復費用」及「非工程
          性補償金額」，係分別指「裂縫」及「傾斜」之賠償
          金額，則裂縫及傾斜對建築物所生之損害既可分別列
          載計算，顯然龜裂及傾斜係屬分別獨立之現象，故皇
          翔、北昌公司主張傾斜與龜裂現象之發生為一體兩面
          ，自不足採信。
  （三）皇翔、北昌公司又主張：建築物興建過程所產生之鄰損
        ，最常見的即是建築物傾斜現象，系爭加保特約條款之
        目的即在此，新光產險公司對此知之甚詳，另建築物倒
        塌既在承保範圍內，焉有可能謂新光產險公司於計算承
        保風險時將建築物傾斜情形單獨排除在外，顯然新光產
        險公司已將建築物發生傾斜之危險計算在其收取之保險
        費內，又其繳交之保險費與投保總金額比例達0.0049，
        遠高於其先前向新光產險公司、富邦世紀保險公司及國
        泰世紀產物保險公司投保相同保險之保險費比例，可見
        其等確實希望建築物傾斜亦在承保範圍內，否則無須繳
        交較高之保險費，若新光產險公司可不負賠償責任，應
        有違反保險法第54條之1第1、2、4款及消費者保護法第
        12條之規定等語。此查：
        按保險契約為雙務契約及有償契約，要保人負有給付
          保險金之義務，保險人則於保險事故發生時負有給付
          保險金之義務，基於對價平衡原則，要保人所繳保險
          費與保險人承保危險間，具有一定對價平衡關係，危
          險發生機率愈高，保險費隨之愈高，危險發生機率愈
          低，保險費隨之愈低，惟若非承保之保險事故，風險
          未列入評估，保險人無給付保險金之義務，而要保人
          亦無給付保險費之義務。
        系爭131附加條款明文約定承保之保險事故範圍限於
          「倒塌及龜裂」，已如前述，則新光產險公司所評估
          之風險及以大數法則計算之保險費率，自無需包括「
          傾斜」之風險在內，此為當然之理。再者，影響保險
          費高低之原因甚多，縱皇翔、北昌公司繳納之保險費
          占保險金額之比例高於其先前向新光產險公司及其他
          保險公司投保之保險，仍不能遽此認定本件新光產險
          公司承保範圍及於「傾斜」之保險事故。
        系爭附加條款既無關於「傾斜」之約定，亦無將「傾
          斜」特予排除於承保範圍，自無所謂「保險契約部分
          之約定顯失公平」、「定型化契約條款顯失公平」之
          可言，難謂有何違反保險法第54條之1第1、2、4款及
          消費者保護法第12條規定之情形。何況皇翔公司資本
          額21.952億、新光產險公司資本額27.11億（見本院
          卷第122至123頁），兩方均為集中市場公開上市公司
          ，具備規模經濟強勢，締約能力對等，自有定型化契
          約磋商變更之餘地，不得將己方輕率締約之危險，轉
          嫁他方承擔。且皇翔、北昌公司以建設營造為業，其
          等對於建築物興建過程常見之鄰損，應知之甚稔，此
          部分專業能力不遜於新光產險公司，如認本件爭執保
          險事故，有保險法第54條之1及消費者保護法第12條
          規定之適用，應擴張保護皇翔、北昌公司，亦非法理
          之所衡平。
六、皇翔、北昌公司所給付之修繕費用與傾斜扶正費用，是否均
    屬於承保之修理費用範圍：
　（一）經查，系爭131附加條款第1條第1項約定：「被保險人
        營建承保工程，因保險契約基本條款第2章第9條第(一)項
        所載原因，致施工處所或其毗鄰地區之第3人建築物『
        龜裂』或『倒塌』，依法應負賠償責任而受賠償請求時
        ，除下列不保事項外，本公司依本條款之約定對被保險
        人負賠償責任」；又營造綜合保險契約基本條款第2章
        第9條第(一)項約定：「因震動、土壤擾動、土壤支撐不
        足、地層移動或擋土失敗，損害土地、道路、建築物或
        其他財物所致之賠償責任」。故新光產險公司依系爭13
        1附加條款所負承保之範圍，僅限於因皇翔、北昌公司
        有震動、土壤擾動、土壤支撐不足、地層移動或擋土失
        敗之原因，致施工處所或鄰地發生倒榻或龜裂，皇翔、
        北昌公司因而應負擔之賠償，且受賠償請求之情形。
  （二）本件皇翔、北昌公司於93年8月間，在系爭工程工地因
        施工不慎，造成毗鄰如附表所示98戶房屋發生龜裂傾斜
        之情形，已如前述，上開鄰地房屋所有權人確有請求皇
        翔、北昌公司為賠償，其後達成和解，皇翔、北昌公司
        支付賠償款項，此為兩造不爭執。惟皇翔、北昌公司於
        賠償後，可向新光產險公司請求保險理賠之範圍，依系
        爭131附加條款第1條第2項前段「本公司對建築物龜裂
        之賠償責任以其修理費用為限」之約定，僅限於上開鄰
        地房屋因龜裂所生之必要修理費用。另傾斜扶正費用，
        係屬於傾斜所生之損害賠償，此為兩造所自承（見原審
        卷(一)第184頁），而建築物傾斜既非本件承保之保險事
        故範圍，則皇翔、北昌公司賠償鄰損「傾斜扶正費用」
        部分，自不屬於本件理賠範圍，新光產險公司依約不負
        理賠之義務。
　（三）再就鄰地房屋因龜裂所生損害，皇翔、北昌公司雖與鄰
        屋所有權人達成和解，賠付如附表所示共511萬3939 元
        ，此為兩造所不爭執。然所謂和解，係指當事人約定，
        互相讓步，以終止爭執或防止爭執發生之契約，故當事
        人和解所得之結果，非必與其等原來法律關係所應負之
        責任相同。本件認定建築物龜裂必要之修理費用，自不
        能以皇翔、北昌公司上開和解賠付金額為準。
  （四）本件如附表所示98戶房屋發生龜裂所生之必要修復費用
        ，業經北昌公司委請台灣省土木技師公會及台北市土木
        技師公會為鑑定，另新光產險公司亦委請南山公證公司
        為鑑定，其等分別鑑定結果：
        台灣省土木技師公會及台北市土木技師公會鑑定之修
          復費用合計為212萬3856元（0000000＋969772＝0000
          000，因台灣省土木技師公會、台北市土木技師公會
          分別鑑定一部分房屋，故合併計算），此有鑑定報告
          明細表在卷可稽（分見原審卷(一)第137至139頁之台灣
          省土木技師公會鑑定報告、第126至127頁之台北市土
          木技師公會鑑定報告）。
        南山公證公司則先後二次鑑定，第一次鑑定之修復費
          用合計為196萬2684元（見原審卷(一)第247至271頁）
          ；第二次鑑定之修復費用合計為214萬8283元（見原
          審卷(一)第272至295頁）。
        上開鑑定結果金額各不相同，審酌南山公證公司第二次
        鑑定報告，係經該公司派員至現場勘查，復與被保險人
        即皇翔、北昌公司多次洽商，並參考台灣省土木技師工
        會鄰損鑑定報告後，將部分受損數量從寬認定之結果，
        此有南山公證公司95年2月8日南工字第0408022號函在
        卷可查（見原審卷(一)第199至200頁），本院認為南山公
        證公司所出具之上開第二次鑑定報告所載修復費用214
        萬8283元，較可採信。
  （五）從而，依兩造間有效之131附加條款第1條第2項前段「
        本公司對建築物龜裂之賠償責任以其修理費用為限」之
        約定，新光產險公司就本件保險標的物發生龜裂事故，
        其所負賠償責任以修理費用214萬8283元為限。
七、應扣減之自負額，究為1次事故50萬元或7次事故350萬元：
　（一）依系爭131附加條款第3條第1項：「本條款之保險金額
        及自負額如下：．．．龜裂責任每一次事故最高責任伍
        仟萬。保險期間最高責任伍仟萬。自負額（新台幣元）
        。每一次事故損失百分之二十但最少伍拾萬元」之約定
        ，新光產險公司給付皇翔、北昌公司關於因鄰地建築物
        龜裂所生損害賠償責任之保險金時，尚應扣減皇翔、北
        昌公司因此所負賠償責任金額之20%自負額，且該自負
        額至少應為50萬元。
  （二）皇翔、北昌公司主張如附表所示98戶房屋雖可區分為7
        棟獨立建築物，但仍應視為同一次事故，縱須扣減自負
        額，亦僅能扣減1次等語。新光產險公司則主張上開98
        戶房屋既可區分為7棟獨立建築物，依約應視為7次事故
        ，故應扣減自負額7次等語。經查，系爭保險契約及附
        加條款，並無就「每一次事故」為明確之定義，惟參酌
        本件保險契約基本條款第2章第9條，承保事故既為皇翔
        、北昌公司因營建工程，發生震動、土壤擾動、土壤支
        撐不足、地層移動或擋土失敗之原因，致施工處所或毗
        鄰地區之第三人建築物龜裂或倒塌之損害結果，則所謂
        每一次事故，應指社會通念上認為係一次震動、土壤擾
        動、土壤支撐不足、地層移動或擋土失敗之行為，所致
        其施工處所或鄰地發生倒塌或龜裂。
  （三）本件如附表所示98戶房屋雖可區分為7棟獨立建築物，
        但在社會通念上應認係一個施工行為所致，自僅認為是
        1次事故，而僅能扣減1次自負額。雖系爭131附加條款
        第3條第2項約定：「一棟獨立建築物之損害，不論發生
        次數之多少視為一次事故」，惟依此僅能認定1棟獨立
        建物不論發生若干次之損害，均視為1次事故，但非可
        因此反推所謂1次事故，單指1棟獨立建築物發生之損害
        。是此部分以皇翔、北昌公司主張之7棟獨立建築物，
        應視為同一次事故，扣減1次自負額之說，較為可採。
　（四）新光產險公司就本件保險標的物，發生龜裂事故應負擔
        賠償範圍之修復費用為214萬8283元，已如前述，此事
        故損失金額之20%核算為42萬9657元（0000000×20%≒
        429656.6，小數點以下四捨五入），低於50萬元，依上
        開附加條款第3條第1項開約定，皇翔、北昌公司應負擔
        之自負額應最少以50萬元計算。依此核計新光產險公司
        應負理賠之保險金為164萬8283元（0000000－000000
        ＝0000000）為適當，故皇翔、北昌公司於此範圍內請
        求新光產險公司依約給付保險金，於法有據，逾上開範
        圍之請求，則屬無理由。
八、綜上所述，皇翔、北昌公司主張依兩造保險契約法律關係，
    請求新光產險公司給付保險理賠金164萬8283元，及自起訴
    狀繕本送達翌日即94年10月21日起至清償日止按年息5%計算
    之遲延利息，核屬有理由，原審於此範圍內准許皇翔、北昌
    公司之請求並分別酌定金額為准免假執行之宣告，另駁回皇
    翔、北昌公司其餘之訴，經核並無違誤。新光產險公司就其
    敗訴部分全部上訴，皇翔、北昌公司則就敗訴部分一部上訴
    ，兩造均指摘原判決不當，求予廢棄改判，皆為無理由，應
    分別駁回其等上訴。兩造其餘之攻擊或防禦方法及未經援用
    之證據，經本院斟酌後，認為均不足以影響本判決之結果，
    自無逐一詳予論駁之必要，併此敘明。
九、據上論結，本件兩造之上訴，均為無理由，依民事訴訟法第
    449條第1項、第78條、第85條第1項前段，判決如主文。
中　　華　　民　　國　　96　　年　　5 　　月　　29　　日
                    民事第10庭
                        審判長法　官  阮富枝
                              法  官  黃豐澤
　　　　　　　　　　　　　　  法  官  陳財旺
正本係照原本作成。
如不服本判決，應於收受送達後20日內向本院提出上訴書狀，其
未表明上訴理由者，應於提出上訴後20日內向本院補提理由書狀
（均須按他造當事人之人數附繕本）上訴時應提出委任律師或具
有律師資格之人之委任狀；委任有律師資格者，另應附具律師資
格證書及釋明委任人與受任人有民事訴訟法第466條之1第1項但
書或第2項（詳附註）所定關係之釋明文書影本。
中　　華　　民　　國　　96　　年　　5 　　月　　30　　日
                              書記官  鄭淑昀
附註：
民事訴訟法第466條之1（第1項、第2項）：
對於第二審判決上訴，上訴人應委任律師為訴訟代理人。但上訴
人或其他法定代理人具有律師資格者，不在此限。
上訴人之配偶、三親等內之血親、二親等內之姻親，或上訴人為
法人、中央或地方機關時，其所屬專任人員具有律師資格並經法
院認為適當者，亦得為第三審訴訟代理人。
